臺灣南投地方法院民事簡易判決
110年度投簡字第467號
原      告  靈德廟  
法定代理人  林信雄  
訴訟代理人  徐文宗律師
被      告  陳寶益  



上列當事人間請求拆除地上物返還土地事件，本院於民國111年2
月17日言詞辯論終結，茲判決如下：
    主      文
被告應將坐落在南投縣○○鎮○○段000地號土地上如竹山地政事務
所110年10月15日竹丈字第133900號土地複丈成果圖編號A所示之
建物（門牌號碼：南投縣○○鎮○○街00○0號）及編號B所示之水塔
拆除後返還原告。
被告應給付原告新臺幣5萬6,958元，及自民國110年7月8日起迄
清償日止，按週年利率百分之5計算之利息。
被告應自起民國110年7月8日起至返還第1項土地之日起，按年給
付原告新臺幣10,187元。
原告其餘之訴駁回。
訴訟費用由被告負擔。
本判決第1項、第2項得假執行；但被告分別以新臺幣46萬4,832
元及5萬6,958元為原告預供擔保，得免為假執行。
本判決第3項已到期部分之金額得假執行；但被告如以已到期部
分之金額「全部」為原告預供擔保後，得免為假執行。
原告其餘假執行之聲請駁回。
    事實及理由
壹、程序事項
一、按訴狀送達後，原告不得將原訴變更或追加他訴，但請求之
    基礎事實同一，擴張或減縮應受判決事項之聲明者，不在此
    限（民事訴訟法第255條第1項第2、3款）。不變更訴訟標的
    ，而補充或更正事實上或法律上之陳述者，非為訴之變更或
    追加（民事訴訟法第256條）。原告原起訴請求：㈠被告應將
    坐落在南投縣○○鎮○○段000地號土地上如附圖所示部分之地
    上物拆除後返還於原告。㈡被告應支付原告新臺幣（下同）1
    萬4,260元及自起訴狀繕本送達翌日起迄清償日止，按週年
    利率5%計算之利息。㈢被告應自民國110年6月22日起至遷讓
    交還土地之日起，按年支付原告2萬9,052元。㈣願供擔保請
    准宣告假執行。嗣聲明迭經變更，原告最後訴之聲明為：㈠
    被告應將坐落在南投縣○○鎮○○段000地號土地（下稱系爭土
    地）上如竹山地政事務所110年10月15日竹丈字第133900號
    土地複丈成果圖編號A所示之建物（下稱系爭建物）及編號B
    水塔（下稱系爭水塔）部分拆除後返還原告。㈡被告應支付
    原告23萬2,415元及自起訴狀繕本送達翌日起迄清償日止，
    按週年利率5%計算之利息。㈢被告應自起訴狀繕本送達翌日
    起至遷讓交還土地之日起，按年支付原告4萬6,483元。㈣願
    供擔保請准宣告假執行。其中有關系爭土地占有部分及利息
    起算日部分核屬更正事實上、法律上之陳述，其餘部分核屬
    擴張應受判決事項之聲明，且其請求之基礎事實與原起訴同
    一，自應准許。
貳、實體事項　　
一、原告主張：原告為系爭土地之所有人，被告並無法律上占有
    權源，竟於系爭土地上興建系爭建物及系爭水塔，經原告委
    託地政事務所鑑界測量後，始知悉被告無權占有。另被告無
    權占有系爭土地，受有相當於租金之不當得利，故請求起訴
    前5年及起訴後之不當得利金額，爰依民法第767條第1項前
    段、中段、第179條規定，提起本件訴訟等語，並聲明：㈠如
    主文第1項所示。㈡被告應支付原告232,415元及自起訴狀繕
    本送達翌日起迄清償日止，按週年利率5%計算之利息。㈢被
    告應自起訴狀繕本送達翌日起至遷讓交還土地之日起，按年
    支付原告46,483元。㈣願供擔保請准宣告假執行。
二、被告則以：被告不知道有占用系爭土地之情事，且所佔用之
    部分為公共空間，供不特定路人使用；竹山地政事務所110
    年10月15日竹丈字第133900號土地複丈成果圖之測量結果有
    誤；系爭建物及系爭水塔興建日期久遠，迄至原告提起本件
    訴訟，已超過15年，原告之請求權罹於消滅時效。又原告請
    求不當得利之金額不應以最高標準計算，其金額有誤等語，
    資為抗辯，並聲明：㈠原告之訴及假執行之聲請均駁回。㈡如
    受不利判決，願供擔保請准宣告免為假執行。
三、經查，原告為系爭土地之所有人，被告為系爭建物及系爭水
    塔之所有人，系爭建物（門牌號碼：南投縣○○鎮○○街00○0號
    ）及系爭水塔緊鄰原告廟宇，原告法定代理人稱系爭建物於
    105年6月擔任主委時即已存在等情，有地籍圖、系爭土地登
    記第一類謄本、系爭土地申報地價、現場照片、本院勘驗筆
    錄及現場照片、竹山地政事務所110年10月15日竹丈字第133
    900號土地複丈成果圖可參（本院卷第21、89-91、107-113
    、129-146、149頁），且為兩造所不爭執，堪信為真實。 
四、本院得心證之理由：
　　原告主張被告以系爭建物及水塔無權占有系爭土地，且應給
    付相當於租金之不當得利等情，為被告所否認，並以前詞置
    辯。茲分述如下：
　　㈠被告以系爭建物及系爭水塔無權占有系爭土地：
　　⒈按所有人對於無權占有或侵奪其所有物者，得請求返還之
      。對於妨害其所有權者，得請求除去之（民法第767條第1
      項前段、中段）。當事人主張有利於己之事實者，就其事
      實有舉證之責任（民事訴訟法第277條本文）。以無權占
      有為原因，請求返還土地者，占有人對土地所有權存在之
      事實無爭執，而僅以非無權占有為抗辯者，土地所有權人
      對其土地被無權占有之事實無舉證責任，占有人自應就其
      取得占有係有正當權源之事實證明之（最高法院106年度
      台上字第2511號、97年度台上字第1107號、92年度台上字
      第312號判決意旨參照）。又建物或地上物之拆除，為事
      實上之處分行為，未經辦理所有權第一次登記之建物，僅
      所有人或有事實上處分權之人，方有拆除之權限（最高法
      院97年度台上字第1101號判決意旨參照）。可知原告若以
      民法第767條作為請求權基礎，須證明「原告係被占有物
      之所有權人或事實上處分權人」、「被告為占有物之所有
      權人或事實上處分權人」，對其土地被無權占有之事實無
      舉證責任，而須由被告就其取得占有係有正當權源之事實
      證明之。
　　⒉經查，原告為系爭土地之所有人，被告為系爭建物及系爭
      水塔之所有人，已如前述。被告以系爭建物及水塔占有系
      爭土地，系爭建物占用系爭土地之面積為32平方公尺，有
      竹山地政事務所110年10月15日竹丈字第133900號土地複
      丈成果圖可參（本院卷第149頁）。被告未提出相關事證
      證明其就系爭土地有占有權源，足認被告係無權占有系爭
      土地。被告雖辯稱：不知道有占用系爭土地之情事，且所
      佔用之部分為公共空間，供不特定路人使用等語，惟查被
      告占用部分係原告廟宇之廣場，仍屬私人土地，並非供不
      特定路人使用之公共空間，是被告此部分抗辯，並不可採
      。
　　⒊被告復辯稱：系爭建物及系爭水塔興建日期久遠，迄至原
      告提起本件訴訟，已超過15年，原告之請求權罹於民法第
      125條消滅時效等語。惟按已登記不動產所有人之回復請
      求權、除去妨害請求權，無民法第125條消滅時效規定之
      適用（司法院釋字第107、164號解釋意旨參照）。系爭土
      地為已登記不動產，有系爭土地登記第一類謄本可參（本
      院卷第91頁），是原告行使民法第767條第1項前段、中段
      ，無民法第125條消滅時效規定之適用。從而，被告此部
      分抗辯，亦不可採。
　　⒋綜上，被告以系爭建物及水塔無權占有系爭土地，原告依
      民法第767條第1項前段、中段請求被告拆除系爭建物及水
      塔，為有理由。
　　㈡原告得請求相當於租金之不當得利，惟請求金額部分一部
      無理由：
　　⒈按無法律上原因而受利益，致他人受損害者，應返還其利
      益（民法第179條）。依社會通常觀念，建築物之占有人
      因使用建物，通常被認係基地之占有人，其無權占有使用
      他人所有之土地，即可獲得相當於租金之利益（最高法院
      102年度台上字第232號、103年度台上字第2578號判決意
      旨參照）。又依不當得利之法則請求返還不當得利，以無
      法律上之原因而受利益，致他人受有損害為其要件，故其
      得請求返還之範圍，應以對方所受之利益為度，非以請求
      人所受損害若干為準，無權占有他人土地，可能獲得相當
      於租金之利益為社會通常之觀念，是占用人抗辯其占有系
      爭土地所得之利益，僅相當於法定最高限額租金之數額，
      尚屬可採（最高法院61年度台上字第1695號判例意旨參照
      ）。次按城市地方房屋之租金，以不超過土地及其建築物
      申報總價年息10%為限（土地法第97條第1項）。上開規定
      ，於租用基地建築房屋均準用之（土地法第105條）。土
      地法第九十七條所謂土地及建築物之總價額，土地價額依
      法定地價，建築物價額依該管直轄市或縣（市）地政機關
      估定之價額（土地法施行細則第25條）。土地所有權人依
      本法所申報之地價，為法定地價（土地法第148條）。而
      基地租金之數額，除以基地申報地價為基礎外，尚須斟酌
      基地之位置，工商業繁榮之程度，承租人利用基地之經濟
      價值及所受利益等項，並與鄰地租金相比較，以為決定，
      並非必達申報總地價年息10%最高額（最高法院68年台上
      字第3071號判例意旨參照）。
　　⒉經查，被告無權占有系爭土地，自獲有相當於租金之不當
      得利，且致原告受有損害，則原告依不當得利之法律關係
      ，請求被告給付相當於租金之不當得利，於法有據。
　　⒊系爭建物占用系爭土地之面積為32平方公尺，已如前述。
      系爭土地於105年至108年之申報地價均為4,134元，109年
      之申報地價為3,537.1元，有系爭土地地價第一類謄本可
      參（本院卷第89頁），原告另同意110年以後之申報地價
      以109年申報地價3,537.1元計算（本院卷第191頁）。系
      爭土地位於竹山市區，附近均為民宅，交通、生活機能便
      利，有本院勘驗筆錄及現場照片可憑（本院卷第129-146
      頁），是本院參酌系爭土地之位置、工商業繁榮之程度、
      被告利用系爭土地之經濟價值及所受利益，認系爭土地以
      前開申報地價、課稅現值總額年息9%計算應為適當。依此
      標準計算結果，原告得請求被告給付起訴狀繕本送達之日
      （110年7月7日，本院卷第36頁）起回溯5年之相當於租金
      之不當得利為5萬6,958元（計算式參見附表），及自110
      年7月8日起至返還系爭土地之日止按年給付1萬187元【計
      算式：3,537.1329%＝10,187】。從而，本件原告起訴請
      求被告給付5萬6,958元，及按年給付1萬187元，自屬有據
      。逾此部分之請求，則屬無據。
　　㈢按給付有確定期限者，債務人自期限屆滿時起，負遲延責
      任。給付無確定期限者，債務人於債權人得請求給付時，
      經其催告而未為給付，自受催告時起，負遲延責任。其經
      債權人起訴而送達訴狀，或依督促程式送達支付命令，或
      為其他相類之行為者，與催告有同一之效力（民法第229
      條第1、2項）。又遲延之債務，以支付金錢為標的者，債
      權人得請求依法定利率計算之遲延利息。但約定利率較高
      者，仍從其約定利率。應付利息之債務，其利率未經約定
      ，亦無法律可據者，週年利率為5％（民法第233條第1項、
      第203條）。本件原告對被告之不當得利債權，核屬無確
      定期限之給付，既經原告起訴而送達起訴狀繕本與被告，
      被告迄未給付，自應負遲延責任。是原告請求被告給付自
      起訴狀繕本送達翌日（110年7月8日）起，按週年利率5％
      計算之法定遲延利息，核屬有據，亦應准許。
五、綜上所述，原告依民法第767條第1項前段、中段、第179條
    規定，請求被告將系爭建物及系爭水塔拆除將系爭土地返還
    原告，並請求被告給付5萬6,958元，及自110年7月8日起至
    返還系爭土地之日止，按年給付原告1萬187元，為有理由，
    應予准許。逾此範圍之請求，為無理由，應予駁回。
六、本件係依民事訴訟法第427條第1項訴訟適用簡易程序所為被
    告敗訴之判決，依同法第389條第1項第3款規定，應依職權
    宣告假執行。又原告雖於起訴狀表示願供擔保請准宣告假執
    行等語，惟此不過係促請本院依職權為假執行之宣告，並非
    假執行之聲請，不另為准駁之諭知。被告聲請宣告免為假執
    行，核無不合，爰依同法第436條第2項及第392條第2項規定
    ，酌定相當之擔保金額准許之。至原告敗訴部分之訴既經駁
    回，其假執行之聲請失所依據，併予駁回。
七、被告辯稱竹山地政事務所110年10月15日竹丈字第133900號
    土地複丈成果圖之測量結果有誤，聲請重新測量等語，以資
    證明系爭建物之實際占有面積，惟因被告並未提出相關事證
    證明有何測量方法或結果不當之處，且被告經合法通知，並
    未於本院會同竹山地政事務所之複丈日期（110年11月15日
    ）到場，係自我放棄訴訟參與之權利，迄於言詞辯論程序始
    空言爭執測量結果有誤，不無意圖拖延訴訟之嫌，核無調查
    之必要，爰不予調查。本件事證已臻明確，兩造其餘攻防方
    法及所提證據，經本院斟酌後，核與判決結果不生影響，爰
    不予逐一論駁，併此敘明。
八、訴訟費用負擔之依據：民事訴訟法第78條。　　
中　　華　　民　　國　　111 　年　　3 　　月　　17　　日
                  南投簡易庭  法  官  鄭煜霖
附表：計算式：該年度申報地價占有面積9%365該年度占有
      天數（元以下四捨五入）
申報地價（新臺幣） 占有期間（民國） 不當得利之金額（新臺幣） 4,134元 105年7月7日至105年12月31日 5,806元 4,134元 106年1月1日至108年12月31日 35,718元 3,537.1元 109年1月1日至109年12月31日 10,187元 3,537.1元 110年1月1日至110年7月7日 5,247元 總額  56,958元 
以上為正本係照原本作成。
如不服本判決，應於送達後20日內，向本院提出上訴狀並表明上
訴理由，如於本判決宣示後送達前提起上訴者，應於判決送達後
20日內補提上訴理由書（須附繕本）。
中　　華　　民　　國　　111 　年　　3 　　月　　17　　日
　　　　　　　　　　　　　　　書記官  洪妍汝